臺灣高等法院臺中分院刑事判決　　　　　　　　　九十三年度上訴字第二一二號
　　上　訴　人
　　即　被　告　丁○○
右上訴人因偽造有價證券等案件，不服臺灣台中地方法院九十三年度訴字第八九四號
中華民國九十三年十月二十七日第一審判決（起訴案號：臺灣台中地方法院檢察署九
十二年度偵字第一五五二三號），提起上訴，本院判決如左：
    主      文
原判決撤銷。
丁○○意圖供行使之用，而偽造有價證券，處有期徒刑壹年捌月；偽造如附表所示以
丙○○、丙○○及戊○○為發票人部分之本票貳紙，沒收。
被訴誣告部分無罪。
    事      實
一、丁○○係丙○○之姪，且為戊○○之兄，因丁○○於民國（下同）九十年五月間
    需款而持以丙○○為發票人之支票向乙○○借款後，經乙○○屆期提示前揭支票
    竟遭退票而向丁○○催索債務，丁○○遂基於意圖供行使之用而偽造有價證券之
    犯意，明知丙○○及廖誼澧並未同意擔任如附表所示本票之共同發票人，猶仍於
    九十一年二月二十八日，在位於臺中市○○路之得富化工公司內，除簽署自己名
    義為發票人外，又同時偽造丙○○、戊○○之署押及蓋用丙○○印章在如附表所
    示本票之發票人欄上，表示丙○○、戊○○同意擔任本票之共同發票人供作前揭
    借款之擔保，而偽造如附表所示本票之有價證券，繼之旋即將該紙本票之有價證
    券持交乙○○以為行使，並換回乙○○所持有前揭丙○○名義而遭退票之支票，
    足以生損害於丙○○及戊○○。
二、案經乙○○訴由臺灣臺中地方法院檢察署檢察官偵查起訴。
    理      由
壹、有罪部分
一、訊據被告自承如附表所示本票上丙○○之簽名及印文均係伊所為，並非丙○○所
    為等情，核與證人丙○○於原審法院九十二年中簡字第二七二號確認本票債權不
    存在之民事案件審理、偵查及原審審理時證稱之情節相符，且告訴人乙○○於偵
    查及原審審理時亦指陳被告交付前揭本票交付時業已填具完成丙○○之簽名及印
    文等情在卷，復有如附表所示本票二紙上同一人所為之字跡足資佐證，則被告所
    為上開部分之自白確屬事實，被告未經丙○○同意，而於附表所示之本票上偽造
    丙○○簽名及印文，繼而持以行使之犯行堪予認定。次查，被告丁○○對於前揭
    時、地偽造戊○○之署押在如附表編號二所示本票一紙之有價證券，復持向乙○○以為行使等事實亦坦承不諱，與證人戊○○於檢察官偵查時證稱伊未曾自行或
    授權被告丁○○於前揭本票上簽名等語互核相符（詳見九十二年十二月九日九十
    二年度偵字第一二六四九號偵訊筆錄第三一頁以下），並經告訴人乙○○迭次指
    訴綦詳，復有如附表編號二所示之本票一紙在卷可參，則被告確有偽造戊○○之
    署押在如附表編號二所示本票發票人欄上之偽造有價證券及繼而持以行使之犯行
    ，亦堪予認定。
二、核被告丁○○所為，係犯刑法第二百零一條第一項之偽造有價證券罪。被告於附
    表之本票上同時偽造「丙○○」之署押及印文各二枚、「戊○○」之署押一枚，
    其偽造署押及印文之行為，應為偽造有價證券之部分行為，不另論罪。被告偽造
    上開本票後，持以行使，其行使行為吸收於偽造行為之中，亦不另論罪。又被告
    以一偽造有價證券之犯意，同時同地接續偽造二紙本票，侵害相同被害人（丙○○）法益，應僅論一偽造有價證券行為。而其以一偽造有價證券行為同時侵害被
    害人戊○○、丙○○之法益（附表編號二部分），為想像競合犯，應從一重處斷
    。公訴人就被告所犯偽造丙○○署押及印文部分，雖漏未起訴，惟此等部分既與
    已起訴判罪部分，具有裁判上一罪之關係，為起訴效力所及，本院自得一併審判
    。查被告未經授權而簽發如附表所示共同發票人為丙○○、丙○○及戊○○之本
    票二紙而罹於刑章，惟犯罪後已坦認偽造有價證券之犯行，且其係簽發至親兄弟
    之署押，並經被害人丙○○、戊○○表示願原諒其行為，情狀堪予憫恕，雖科以
    法定最低度之刑，猶嫌過重，是就被告所犯偽造有價證券罪部分，依刑法第五十
    九條之規定，減輕其刑。原審對被告論罪科刑，固非無見，惟原審就被告於附表
    所示之本票上偽造丙○○署押及印文部分之犯行未予審究，自有未洽，應由本院
    將原審判決此部分撤銷改判，爰分別審酌被告犯罪之動機、目的、手段，其偽造
    本票之面額不斐，所生損害非淺，且尚有部分款項迄未償付予被害人乙○○，又
    犯罪後坦承犯行，及其犯罪後之態度等一切情狀，各量處如主文第二項所示之刑
    ，以示懲儆。偽造如附表所示以丙○○、戊○○為發票人部分之本票，係偽造之
    有價證券，應依刑法第二百零五條規定諭知沒收；至本票上偽造「丙○○」之署
    押及印文二枚、「戊○○」之署押一枚，因該本票已沒收，爰不另為沒收之諭知
    。末者，被告固以其曾於九十二年三月十二日審理時，主動向本院民事庭坦承上
    開偽造「丙○○」署押及印文及偽造「戊○○」署押之犯行，而自行申告其犯罪
    事實，符合刑法第六十二條自首之要件，應予減刑云云；然查，本案既係由告訴
    人乙○○提出告訴後，始由臺灣臺中地方法院檢察署檢察官偵查起訴，並非被告
    對於未發覺之罪自行向偵查機關為自首且表示願接受裁判之意思，當與自首要件
    未符，核無減刑規定之適用，附此敘明。
貳、無罪部分
一、公訴意旨另以：丁○○於民國九十年五月間需款而持以丙○○為發票人之支票向
    乙○○借款後，經乙○○屆期提示前揭支票竟遭退票而向丁○○催索債務，丁○○遂於九十一年二月二十八日，在位於臺中市○○路之得富化工公司內，簽署自
    己名義為發票人，並經丙○○授權而代為簽署丙○○之簽名及蓋用印章使為共同
    發票人，而簽發如附表所示本票二紙，並將該二紙本票持交乙○○，以換回乙○○所持有前揭丙○○名義而遭退票之支票。嗣因乙○○於九十一年十二月間持如
    附表所示之本票二紙向原審法院民事庭聲請准予強制執行，並經原審法院於九十
    一年十二月二十四日以九十一年度票字第二七一五一號裁定准許強制執行後，丙○○於九十二年一月十七日向原審法院臺中簡易庭提起確認本票債權不存在之訴
    ，而否認曾授權丁○○簽發前揭本票，丁○○明知丙○○確有授權簽發前揭本票
    ，竟在原審法院臺中簡易庭進行言詞辯論審理時，於九十二年三月十二日下午三
    時許以證人身分訊問時，就如附表所示之本票二紙上共同發票人欄內丙○○之署
    押及印文是否經授權簽發等足以影響於審理結果之於案情有重要關係之事項，供
    前具結，而為「如附表所示之本票二紙上丙○○之署押二枚係我未得丙○○同意
    而偽造，且丙○○之印文二枚亦係我所盜蓋。」等虛偽陳述。因認被告涉有偽證
    罪嫌云云。
二、按犯罪事實應依證據認定之，無證據不得推定其犯罪事實；又不能證明被告犯罪
    者，應諭知無罪之判決，刑事訴訟法第一百五十四條、第三百零一條第一項前段
    分別定有明文；且告訴人之告訴，係以使被告受刑事訴追為目的，是其陳述是否
    與事實相符，仍應調查其他證據以資審認，尚難僅憑告訴人之片面指訴，遽入人
    罪（最高法院五十二台上字第一三００號判例、九十年度台上字第三○五三號刑
    事判決意旨參照）。
三、公訴人認被告丁○○涉犯偽證罪嫌，無非係以附表所示本票二張，金額高達三十
    六萬元，被告辯稱係償還利息，顯不可採，且告訴人乙○○提出以丙○○為發票
    人，台中市第二信用合作社營業部為付款人之支票二紙，其金額、日期與附表所
    示本票二紙大致相同，是附表所示本票二紙係為換回丁○○前持丙○○所開立向
    乙○○借錢，因拒往而遭退票之支票；另附表編號一之本票上，丙○○之印章與
    印鑑證明上印章相同，而附表編號二之本票上，丙○○之印章與以丙○○為發票
    人、台中市第二信用合作社營業部為付款人之支票二紙上印章相符，被告辯稱係
    蓋用丙○○委託收法院掛號信之印章，委不可採；另依證人張炯輝於台灣台中地
    方法院台中簡易庭九十二年中簡字第二七二號確認本票債權不存在之訴審理時之
    證述，顯見丙○○之印章，平時即有交付被告丁○○使用於支票背書之授權，且
    證人陳麗月證述兩張本票開立時，伊都有在場，丁○○說欠乙○○的錢，要去把
    退票換回來，丙○○就把印章拿給丁○○蓋等語，為其主要論斷依據。訊據被告
    丁○○對其曾以證人身分供前具結陳稱前揭事項等情不諱；惟矢口否認有何偽證
    之犯行，辯稱：如附表所示本票上丙○○之簽名及印文確係伊未經丙○○授權而
    擅自簽發，伊只是據實陳述，並沒有作偽證，本件借貸乃存在於伊與告訴人乙○○之間，丙○○既未共同積欠乙○○前揭款項，蓋無同意擔任前揭本票之共同發
    票人之理云云。經查：
（一）告訴人雖指稱本案係爭一百萬元之債務係丙○○向伊所借，並提出以丙○○為
      發票人，台中市第二信用合作社營業部為付款人之支票二紙為據，然告訴人於
      九十二年七月二十八日之警訊中，供稱：「因丁○○從九十年度開始七月中旬
      開始與我有金錢往來，共積欠我新台幣一百萬元。」等語（見九十二年度偵字
      一五五二三號偵查卷第六頁背面），已明確指稱本件借貸係存在伊與被告丁○○之間，且告訴人在原審時亦坦承該一百萬元款項係匯入被告丁○○帳戶，而
      丙○○本人並未開口向伊借錢等情，參酌證人陳麗月在原審亦證稱：「這筆一
      百萬元是丁○○向乙○○借的」，且借款時是被告丁○○和伊去找告訴人借，
      丙○○沒有去等情，本件一百萬元之借貸與丙○○是否有關，已非無疑，況該
      借款一百萬元部分於九十年五月十五日匯入被告所有臺中市第一信用合作社三
      民分社之乙存帳戶後，即由被告於同日及翌日分筆轉入其於同一合作社所開設
      之甲存帳戶內供其之票據兌現，另有二筆現金提款亦屬被告個人所用，此有臺
      中市第一信用合作社三民分社之活期儲蓄存款存摺及本票存款交易明細表存卷
      可憑，是被告稱本件借款僅係伊私人借用，與丙○○無關，丙○○並無簽發本
      票而為共同發票人之必要云云，非無可採。
（二）又被告與丙○○雖有共同經營「全揚汽車材料百貨行」，並有以丙○○名義簽
      發之支票用於該百貨行之業務上，然證人丙○○於原審審理時陳稱：˙˙˙我
      的支票平常是開給人家貨款用，我也有以我的支票向他人借錢的紀錄，因為丁○○的票有時不夠用，就開我的票，開我的票都是用店內的營收去付˙˙˙等
      語（見原審卷第六三、六四頁），可見以丙○○名義簽發之支票並非單純僅用
      於與前揭百貨行業務相關之用途上，是尚難以告訴人持有丙○○名義簽發之支
      票乙節，遽認該筆一百萬元之款項即為丙○○所借，或該筆款項係為前揭百貨
      行業務所用等情；又丙○○於偵查、原審法院民事庭審理及原審審理時雖稱：
      「（提示乙○○持有之支票三紙）這是我的支票，但不是我交給乙○○的，不
      曉得是否交給別人再轉到她手上。」（詳見九十二年八月二十六日九十二年度
      偵字第一二六四九號偵訊筆錄第二四頁以下；九十二年度偵字第一五五二三號
      偵訊筆錄第十二頁以下）、「我的支票不是借給被告使用，是他欠人家錢，跟
      我借票去向人家調錢。被告需要票時告訴我，我將金額、日期都填好，印章也
      蓋好才交給他。我不知被告借我的票都交付予何人，亦不知被告有無拿我的支
      票向乙○○借款。」等情（見原審卷第六六、六七、六八頁），然丙○○縱有
      借支票給被告，而應負發票人之責任，但與借貸究屬二事，與同意擔任本票之
      共同發票人更屬有別。自不能僅以丙○○同意出借支票與被告使用，即推論其
      有授權被告簽發系爭二紙本票。
（三）再者，證人陳麗月於前述民事案件及原審審理時，雖證稱：系爭二紙本票均係
      在被告台中市○○路之住處簽發，丙○○有授權被告發票，其中九十年十月二
      十日的票係伊陪被告到新竹乙○○住處換票回來的云云，然此為被告所否認，
      並辯稱二張本票發票地點均在台中市○○路之德富化工公司，並當場交付告訴
      人等語，而核對卷內二張本票，被告係以簽名、按捺指印方式發票，如依證人
      陳麗月所述，本票係在被告住處簽發，被告大可蓋用印章，無須以指印代之。
      又如丙○○當時在場，當無不能自己簽名之理，又何須授權被告代簽？況證人
      陳麗月自承被告與告訴人間之借貸不止一筆，伊不是每件都很清楚，本件係為
      換回那張退票伊不清楚，則其所指為換回退票而簽發之本票，是否即為系爭本
      票？尚非無疑。且公訴意旨亦認「˙˙˙丁○○遂於九十一年二月二十八日，
      在位於臺中市○○路之得富化工公司內，簽署自己名義為發票人˙˙˙而簽發
      如附表所示本票二紙，並將該二紙本票持交乙○○˙˙˙」等情，顯見公訴人
      就系爭二紙本票簽發之時、地，亦認被告所述為可採，而竟又以證人陳麗月前
      揭證述為被告獲有授權之依據，實有可議。
（四）綜上所述，本件公訴人所提證據尚不足以認定該二紙本票確實為丙○○授權被
      告所簽發，此外，復查無其他證據足資證明丙○○確有授權被告簽發本票之情
      ，而被告自承該二紙本票上丙○○之簽名及印文均係伊所為，並非丙○○所為
      等情，又與證人丙○○於原審法院九十二年中簡字第二七二號確認本票債權不
      存在之民事案件審理、偵查及原審審理時證稱之情節相符，則被告於原審法院
      臺中簡易庭前開民事案件進行言詞辯論審理時，所為「如附表所示之本票二紙
      上丙○○之署押二枚係我未得丙○○同意而偽造，且丙○○之印文二枚亦係我
      所盜蓋。」之證述，自難謂係虛偽陳述。原審疏未詳查，對於被告遽為論罪科
      刑，尚有未當，被告上訴意旨指摘原判決不當，為有理由，應由本院將原判決
      撤銷改判，爰依法為無罪之諭知。
、據上論斷，應依刑事訴訟法第三百六十九條第一項前段、第三百六十四條、第三
    百零一條第一項、第二百九十九條第一項前段、刑法第二百零一條第一項、第五
    十五條、第五十九條、第二百零五條、罰金罰鍰提高標準條例第一條前段，判決
    如主文。
本案經檢察官甲○○到庭執行職務。
中      華      民      國      九十四  年      二      月      一      日
                                臺灣高等法院臺中分院刑事第六庭
                                      審判長法  官  李  文  雄
                                            法　官　邱　顯　祥
                                            法　官　劉　連　星
右正本證明與原本無異。
如不服本判決應於收受送達後十日內向本院提出上訴書狀，其未敘述上訴之理由者並
得於提起上訴後十日內向本院補提理由書（均須按他造當事人之人數附繕本）。
                                            書記官  陳  秀  真
中      華      民      國      九十四  年      二      月      二      日
附錄本判決論罪科刑之法條：
刑法第二百零一條第一項
意圖供行使之用，而偽造、變造公債票、公司股票或其他有價證券者，處三年以上十
年以下有期徒刑，得併科三千元以下罰金。
附表
┌──┬────┬────────┬────┬─────┬───────┐
│編號│發票日  │   票 面 金 額  │到期日  │票據號碼  │共同發票人    │
├──┼────┼────────┼────┼─────┼───────┤
│ 一 │90.9.19 │ 十五萬元       │90.10.20│WG0000000 │丁○○、丙○○│
├──┼────┼────────┼────┼─────┼───────┤
│ 二 │91.2.28 │ 二十一萬零五百 │91.6.9  │WG0000000 │丁○○、丙○○│
│    │        │ 六十九元       │        │          │戊○○        │
└──┴────┴────────┴────┴─────┴───────┘
                                                                      Ａ
